臺灣高等法院臺南分院刑事判決
109年度上更一字第5號
上  訴  人  
即  被  告  葉倧源



選任辯護人  汪玉蓮律師（法扶律師）
上列上訴人因偽造有價證券等案件，不服臺灣嘉義地方法院106
年度訴字第22號中華民國106年11月30日第一審判決（起訴案號
：臺灣嘉義地方檢察署104年度偵緝字第163號），提起上訴經判
決後，經最高法院第一次發回更審，本院判決如下：
    主  文
上訴駁回。
    犯 罪 事 實
一、甲○○曾於民國95至99年6月間與丙○○交往，並將丙○○之母親
    丁○○（已於101年11月16日更名為甲○○，並於000年0月00日
    死亡，以下仍稱丁○○）認作乾媽，而與丙○○同居在嘉義縣○○
    市○○路0段000巷00號0樓之00租屋處。緣丁○○於嘉義市第三
    信用合作社（下稱三信合作社）設有支存帳戶，於95至97年
    間，甲○○及丙○○均曾陸續向丁○○借用該支存帳戶支票以對外
    週轉金錢，後丁○○基於信任且為便於甲○○及丙○○使用其支票
    ，遂將其於97年11月5日向三信合作社所請領該帳戶票號000
    000000號至00000000號之空白支票簿1本連同原留印鑑章，
    均交由丙○○保管使用，丙○○再轉將空白支票簿交由甲○○保管
    ，甲○○需用票時，再持票委請丙○○蓋印以便使用。惟自97年
    11月20日後，丁○○先前及上開交付丙○○、甲○○使用之支票陸
    續因存款不足而遭退票，三信合作社並於97年12月12日將丁○○上開支存帳戶列為拒絕往來戶，丁○○因此要求丙○○將其所
    保管剩餘未使用之空白支票均繳回三信合作社，並交還原印
    鑑章，表示不再借支票與丙○○及甲○○。丙○○旋將此情轉知甲○○，經甲○○表示將代為處理繳回事宜後，丙○○即將所保管之
    原印鑑章交還丁○○。
二、詎甲○○應允後，卻未將所持有之剩餘空白支票繳回三信合作
    社，乃明知市面上有買賣人頭支票之通路，販售人頭支票業
    者可從中獲利，對於收購人頭支票業者將完成支票上應記載
    事項之填載，始成為形式上有效之有價證券，以便對外行使
    之用，亦有所預見，竟仍萌生歹念，在經濟困窘下，意圖為
    自己不法之所有，基於易持有為所有之意思，於不詳時間、
    地點，將附表一、二所示票據號碼之空白支票8張侵占入己
    ；旋又意圖供行使之用，基於縱有人完成上開支票發票日及
    票面金額之填載而對外行使，亦不違背其本意之偽造有價證
    券並行使之不確定故意，於98年7月10日前之某日，利用不
    知情之成年刻印店業者偽造「丁○○」之方形印章1枚，並在
    不詳之地點，由甲○○接續在附表一、二所示票據號碼之空白
    支票8張之發票人欄位蓋用上開偽造之「丁○○」印文，再將
    附表一、二所示已偽造「丁○○」印文之空白支票8張，以不
    詳價格，出售與不知情上開空白支票係未經發票人丁○○授權
    或同意而蓋用偽造「丁○○」印文之成年販賣人頭支票業者，
    復利用該不知情之販售人頭支票業者或再轉手之其他成年販
    賣人頭支票業者，完成上開支票發票日及票面金額等應記載
    事項，繼由上開不知情之成年販售人頭支票業者於不詳時間
    ，不詳地點，以不詳價格，將附表一、二所示偽造支票8張
    分次售與乙○○或其他不詳之人而對外行使。適有丁○○轉手取
    得如附表二編號5所示之偽造支票進而提示後，因存款不足
    、拒絕往來戶及簽章不符而未獲付款，乃於98年12月25日對
    丁○○提起給付票款訴訟，丁○○始悉其如附表一、二所示票據
    號碼之空白支票遭人偽刻印章加蓋，遂於99年3月11日對附
    表二編號1、4、5所示之背書人戊○○、羅榮星、李明龍等人
    提告，經檢察官循線追查，始悉全情。
三、案經臺灣嘉義地方檢察署檢察官自動檢舉簽分偵查起訴。
    理  由
壹、證據能力之說明
一、按被告以外之人於審判外之言詞或書面陳述，除法律有規定
    者外，不得作為證據；又被告以外之人於審判外之陳述，雖
    不符刑事訴訟法第159 條之1 至第159 條之4 之規定，而經
    當事人於審判程序同意作為證據，法院審酌該言詞陳述或書
    面陳述作成時之情況，認為適當者，亦得為證據；當事人、
    代理人或辯護人於法院調查證據時，知有第159 條第1 項不
    得為證據之情形，而未於言詞辯論終結前聲明異議者，視為
    有前項之同意，刑事訴訟法第159 條第1 項、第159 條之5
    ，分別定有明文。經查，本判決以下所引用之具傳聞性質被
    告甲○○以外之人於審判外之陳述（包括言詞及書面陳述），
    原則上雖不得作為證據使用，然既經檢察官、被告及辯護人
    於本院準備程序中及審理時均表示對證據能力均不爭執，同
    意作為證據使用（本院卷第185 頁之準備程序筆錄、第343
    至344頁之審判筆錄），本院審酌上開證據製作時之情況，
    並無違法不當之情事，以之作為證據應屬適當，揆諸上揭規
    定，應認為該等供述證據均例外具有證據能力。
二、至於其餘資以認定本案犯罪事實之非供述證據，查無實施刑
    事訴訟程序之公務員違法取得之情形，均認有證據能力。
貳、實體部分
一、訊據被告甲○○固坦承於90幾年間與丙○○同居在嘉義縣○○市○○
    路0段000巷00號0樓之00租屋處，並認丁○○為乾媽，且曾向
    丁○○借過幾張支票或透過丙○○向丁○○借過支票，丁○○亦曾將
    整本空白支票及印鑑章交由丙○○保管，其需用票則再請託丙○○蓋用丁○○原印鑑章等情，惟矢口否認有何侵占丁○○之空白
    支票或未經授權偽刻丁○○印章蓋用於附表一、二所示支票並
    對外行使之犯行。辯稱：我有借2張票，但我有兌現讓人家
    領，沒有被退票，當初的2張票是因為我父親及家人要使用
    ，所以拿我乾媽的票週轉，我只有借過2張而已，後來丁○○
    把支票本給她女兒，然後我和丙○○一起使用，支票和印章都
    在丙○○那裡保管，如果丙○○缺錢，就拿去當舖借錢，叫我幫
    她作保，票就拿去當舖，看要借款多少錢，就開給當舖，我
    也有跟丙○○一起去當舖，用我的名義借錢，借出來的錢則由
    丙○○使用，我沒有保管支票，但我有看過丁○○交給丙○○的這
    1本空白支票，至於丙○○放在哪裡我不知道，我和丙○○雖然
    同居，但丙○○有她自己的房間，我不知道她放在房間的哪裡
    ，我是和我太太住在1間房，我們租屋處有3個房間，租金則
    分攤，例如月租金新臺幣（下同）8000元，丙○○可能分攤30
    00元或5000元。本件之支票是放在丙○○那邊，我沒有答應要
    幫丙○○處理，我又不是她家的成員，我也不知道支票用到剩
    下幾張，我也不認識乙○○及其他證人，亦不曾居住○○路老家
    ，且我知道原印鑑章是圓形的，不可能偽刻方形章蓋用云云
    。辯護人則為被告辯護稱：㈠最高法院發回意旨雖然指出2個
    重點，說被告曾自白保管丁○○的空白支票，其次，要探究系
    爭空白支票最後由誰保管，最高法院發回的意旨漏引對被告
    有利的資料，因為系爭支票如被告所述，丁○○在102年12月2
    6日筆錄說支票是交給她女兒，並非交給被告，104年6月10
    日的筆錄，她也說只剩幾張交給她女兒，叫她女兒銷燬，所
    以說這支票是丁○○交給丙○○，並非交給被告，關於剩下的一
    點點支票到底是在被告手中或被告有無侵占，在一審交互詰
    問時，有問丁○○，她說她女兒有拿票回來，薄薄的幾張而已
    ，沒有很多張，顯然剩下的一些支票是在丙○○手中，而且丙○○有拿回來給丁○○看，所以支票的話，剩餘的空白支票是在
    丙○○的保管中，還有拿回來交給丁○○，丁○○說她叫女兒拿去
    銷燬。鈞院107年12月12日筆錄中，丁○○也有說她在一審時
    的確有這麼說，丁○○在原審及鈞院所述，最高法院都沒有審
    酌到，所以鈞院前審認為剩下的空白支票並非在被告的持有
    中，這是可採的，一審認為剩下的空白支票是被告持有中，
    和事實不符合。㈡剩下的支票是否被告竊盜，丙○○是說剩下
    的支票媽媽叫我拿去銷燬，我就拿給被告去銷燬，事實上丙○○也沒有拿給被告銷燬，如果以丙○○的供述，也不是被告從
    丙○○那裡偷來的，所以關於侵占部分，被告沒有侵占支票，
    被告也沒有所謂的竊盜問題。㈢被告有整理丙○○的供詞，丙○○在104年6月10日偵查筆錄，本來說支票和印章都交給被告
    ，其實和事實不符，她在一審說沒有沒有，支票是給被告，
    印章在她手上，沒有同時交給被告，這也不符，直到鈞院前
    審，她才承認支票和印章都在她手中，所以她之前供稱支票
    和印章都交給被告，或支票交給被告，都與事實不符合，實
    情是鈞院前審所述，支票和印章都在丙○○手中，直到拒絕往
    來，她才把空白支票交給被告銷燬，事實如前審同認定，既
    然支票已經無法兌現，丙○○怎麼會信任被告，叫被告拿去銷
    燬，然後把拒絕往來的支票交給被告呢？這違反常情，所以
    前審認為拒絕往來之後，丙○○把票交給被告，叫被告銷燬，
    違反經驗法則。㈣乙○○部分，原審所認定的是乙○○有說票是
    他跟他朋友買的，後來他朋友帶他去○○路那裡，然後才知道
    他朋友的票從被告這邊來的，但乙○○所述違反常理，不符合
    實情，乙○○既然說不出賣票給他的人是誰，而且他一審就說
    向不認識的人買支票後，就忘了他電話號碼了，既然是向不
    認識的人買支票後就忘了電話號碼，之後如何再聯繫到那個
    人，由那個人帶他去被告住處，說是被告拿票給他朋友，然
    後讓他朋友賣給他，違反常情，審判長提示卷內乙○○指出被
    告住處的照片，如同上開所述，在一審106年9月19日，法官
    指示證人帶乙○○去，然後再拍照的，這照片也不能證明在98
    年間的時候，他的朋友帶他去那個地點，被告有講說那個票
    是他拿給他朋友的，之後的證據其實和98年間接不上，乙○○
    供述違反常情，乙○○有向其他人買支票，非丁○○印章的支票
    ，他買支票是向其他人買的，有其他來源，顯然不是被告拿
    給那個人，原審因為乙○○不實供述，就認為是被告拿給他的
    ，但本件還有涉及其他3張支票，調查結果都和被告無關，
    不能以乙○○的供述，就認為其他支票都是被告流出，違反採
    證法則，上訴及答辯的時候，被告都有點出來，他在一審的
    時候，法官有問他，你如何想到聯絡你朋友，他就講說他接
    到傳票寫偽造有價證券，他想說怎麼蓋丁○○的章會導致如此
    ，但之前傳票是寫詐欺，而非偽造有價證券，他也有向其他
    人買芭樂票，也不是蓋丁○○的印章，他怎麼會想到是丁○○，
    有違常理，何況鈞院有提示被告自己也有向別人買過芭樂票
    ，原審說搞不好乙○○的票都已經賣光，所以才跟別人買芭樂
    票，被告的上訴狀有提出丁○○的票最後一張是98年12月31日
    ，被告98年8月14日、同年月21日有跟別人買芭樂票然後買
    機車，如果被告自己有芭樂票，何須向別人買芭樂票，顯然
    印章並非被告去盜刻然後蓋用於芭樂票上，以前也有點出，
    丁○○99年3月11日請律師寫告訴狀就有寫她在97年間不慎遺
    失該本票即支票的意思，其實她帳戶已經沒有任何存款，所
    以她沒有報警遺失，她本來跟律師說的時候，並非說她的票
    被甲○○盜取，而是說票遺失，裡面沒有錢，所以沒有報警，
    所以票不是交給甲○○去報廢，而甲○○沒有拿去報廢，不是如
    此，她的說法和事實不符。關於印章的問題，是律師發現的
    ，那個印章和丁○○拿給律師告訴狀的印章幾乎是相同的，所
    以前審才去比對，鈞院前審丁○○和她女兒也說印章是他們自
    己帶去律師那裡，家裡還有媽媽的便章，本件無法證明票是
    被告流出，也沒有在被告住處搜索到其他支票，不能依據卷
    內證據認定系爭支票是被告偽造，由別人轉賣出去，本於罪
    疑唯輕原則，被告實屬冤抑，原審判被告4年10月刑度為重
    刑，請求撤銷等語。惟查：
  ㈠證人丁○○係於83年4月23日向嘉義市第三信用合作社申請帳號
    000000000號支票存款帳戶，並自85年1月19日起陸續請領支
    票本，其中票據號碼000000000號至000000000號之支票本，
    係丁○○於97年11月5日最後1次向三信合作社申請領用，且原
    申領之印鑑章係圓形篆體，未曾變更過印鑑等情，業據證人
    丁○○於原審審理時證述在卷（原審卷一第418至419頁），並
    有保證責任嘉義市第三信用合作社104年6月8日嘉三信總字
    第460號函檢附之開戶印鑑卡暨支票簿請領明細及臺灣嘉義
    地方法院檢察署99年4月8日公務電話紀錄單各1份（交查卷㈡
    第26、28至29、37頁，交查卷㈣第128頁）在卷可參。而關於
    附表一、二所示8張支票之票據號碼、發票日、退票日期、
    票面金額、背書人、支票轉手經過及最後提示人等情，均分
    別如附表一、二所載，且有如附表一、二「證據及出處」欄
    所載各該證人證詞、支票影本及事故票據明細查詢單存卷可
    佐，則附表一、二所示票據號碼之空白支票8張，原均存於
    證人丁○○所請領使用之上開支票本內，應無疑義。另肉眼觀
    之，附表一、二所示8張支票之發票人欄所蓋「丁○○」方章
    ，均明顯與證人丁○○原留之圓形篆體印鑑章迥異，此亦經證
    人丁○○證陳在卷（原審卷一第419頁），復為被告所是認（
    交查卷㈡第47頁，原審卷一第53頁）。此外，該8張支票所蓋
    用之發票人「丁○○」方章之刻印字體特徵、大小均一致，衡
    情當係以同一顆偽造之「丁○○」印章蓋用而成。又支票為要
    式證券，支票之作成必依票據法第125條第1項第1款至第8款
    所定法定方式為之，支票之必要記載事項如有欠缺，除票據
    法另有規定外，其支票即為無效，此就票據法第11條第1項
    、第125條之規定觀之自明。是支票之金額及發票年月日為
    支票之絕對必要記載事項，如未記載，其支票當然無效，不
    能認係有價證券（最高法院94年度台上字第554號判決參照
    ）。參以上開8張支票除已遭人偽刻發票人「丁○○」印章盜
    蓋於發票人欄位外，其餘發票日期、票面金額等支票應記載
    事項之填載亦已完備，依前說明，該8張支票性質上即屬已
    經完成發票行為之偽造有價證券，此部分事實，堪先認定。
  ㈡本件丁○○之空白支票最後交由被告保管而未取回，原圓形印
    鑑章則由丙○○交還其母親丁○○，嗣丁○○發覺有如附表一、二
    所示偽造蓋用方形「丁○○」印文之支票在外流通使用等情，
    有下列事證足憑：
　⒈證人丁○○於原審審理時具結證稱：我支票簿的印章是圓形的
    ，只有我女兒跟被告向我借過支票，剛開始是我本人開票蓋
    章，後來他們常常回來借票，我覺得很麻煩，且自己已經沒
    再用票，我就說你們一天到晚回來跟我拿，不然我給你用，
    最後一本我沒有用到，我就把整本支票簿跟印章交給我女兒
    ，後來常常退票，我怕搞出問題，我就說要拿回來，不要用
    了，我交代我女兒要拿去銀行銷掉，我女兒說被告說他會用
    ，他拿去用就好，但票沒有給我，印章有拿回來，拒絕往來
    戶之後票都沒用，我就收回來不給別人用了。後來支票陸續
    跳票，三信通知我後，我有問我女兒，她說她也不知道為什
    麼會變這樣，我說這個印章不是我的，是隨便亂刻的，我女
    兒才知道，我女兒也說被告跟她說剩下的空白支票已經燒掉
    了等語（原審卷一第418至422、427、435、442、445至448
    頁）。
　⒉證人即丁○○之女兒丙○○於原審審理時亦具結證述：我跟被告
    在94年認識，94至95年間與被告同居在○○市○○路0樓，大概
    在95至96年間開始為了被告向我媽媽借支票，我和被告剛開
    始是一張二張跟媽媽借票使用，媽媽是當場蓋章給我們，後
    來媽媽嫌麻煩且因為信任就直接借整本給我們，連同原印章
    也交給我，當時我跟被告的關係很好，基於信任，我跟我媽
    拿回來沒多久就將整本空白支票交給被告，是在○○○○路00巷
    0號被告老家拿給被告，時間約在98年2月我懷孕前，被告要
    用票就拿空白票由我負責在空白支票上蓋真正的原印章，前
    面應該也是有兌現，後來才陸續跳票，媽媽就打電話要我把
    票跟印章拿回銀行，我就跟被告說已經跳票了，媽媽要拿回
    去處理掉，不能再用了，要跟被告拿回空白支票，但被告說
    沒關係，他處理就好，我因為信任且認為印章在我手上，被
    告只有空白票，我不蓋印章，被告也不能幹嘛，我就把圓形
    印章交還給媽媽。後來我媽媽又說三信跟她說又有票進去，
    說要領錢，我說被告說他要處理掉，後來我有再去問被告，
    我問他怎麼處理的，他說已經丟進金桶燒掉了，我整個人愣
    住，如果燒掉怎麼還會有票進去銀行說要兌現等語（原審卷
    一第344至345、349、350、352、358、368至369、387、391
    、401頁）。
　⒊互核證人丙○○、丁○○之上開證詞，就被告與丙○○曾向丁○○借
    支票使用，後丁○○係將整本空白支票簿連同原印鑑章均交丙○○保管使用，丙○○再將該空白支票簿轉交被告保管使用，嗣
    丁○○因支票陸續退票，遂要求丙○○將票繳回三信合作社，不
    願再出借支票與其等使用，丙○○即將原印鑑章交還丁○○，並
    轉知被告上情，經被告允諾將為處理，惟被告實際卻未將支
    票繳回三信合作社，導致後續仍有支票經人提示並退票等時
    序經過，所為證述均屬大致相符。另證人丁○○所開設之支存
    帳戶於97年12月12日因拒絕往來而結清，亦有保證責任嘉義
    市第三信用合作社106年9月14日嘉三信總字第977號函文存
    卷可稽（原審卷二第113頁）。且參諸卷內事故票據明細查
    詢單（他字卷第14頁），可知丁○○自97年11月5日領取最後1
    本空白支票簿後，確實陸續有支票因存款不足退票之情形（
    票號0000於97年11月20日退票、票號0000、0000於97年11月
    28日退票、票號0000於97年12月1日退票、票號0000於97年1
    2月3日退票、票號0000於97年12月11日退票），並於97年12
    月12日遭三信合作社列為拒絕往來戶之事實，堪信證人丁○○
    上開所證情節非虛。復參以被告於104年5月11日接受檢察官
    詢問時自承：「…發票人丁○○是我乾媽媽，她女兒丙○○是我
    同居人，當初丁○○有將整本的空白支票交給我，該支票的印
    章是放在丙○○那邊，我如果有需要開支票周轉的時候，就會
    親自或委託丙○○向她徵求同意開票，她同意之後，我會請丙○○幫我蓋章、開票，然後拿去周轉。但有時候丁○○會把空白
    支票和印章收回去自己保管。」等語（偵緝卷㈠第20頁），
    復於同年6月22日接受檢察事務官詢問時供認：「(當初丁○○
    是不是將整本空白支票交給你保管？)是」、「(丁○○是整本
    100張都拿給你？)是。但有時候丁○○交給我的時候不到100
    張」等語（交查卷㈡第47至48頁）。亦足以核實證人丙○○上
    開所證曾將丁○○所交付之空白支票簿轉交被告保管且未取回
    之情節為真。
　⒋綜上，證人丁○○、丙○○之上開證詞，與被告上揭於偵查中之
    供詞，均互核大致相符，堪信屬實，是被告嗣後於原審及本
    院審理時翻異前詞，否認曾保管丙○○所轉交之本件空白支票
    簿，顯不足採。本件丁○○之空白支票最後交由被告保管而未
    取回，原圓形印鑑章則由丙○○交還其母親丁○○，嗣丁○○發覺
    有如附表一、二所示偽造蓋用「丁○○」方形印文之支票在外
    流通使用等情，堪予認定。　
  ㈢證人乙○○於偵查中及原審審理時具結指證如附表一所示之支
    票3張係輾轉自被告處取得之事實，應可採信。理由：
　⒈證人乙○○（即取得附表一編號1至3所示偽造支票者）於偵查
    中具結證稱：丁○○的票是我透過第三者拿的，我是分次購買
    ，每張9000元至1萬元不等，後來出問題後，我問賣支票的
    人，他說是甲○○沒有得到他岳母的同意，把支票拿來賣，出
    事後，賣票的人有帶我到甲○○家一次，要我不用擔心，這是
    他們岳母和女婿間的家務事，賣票的人有說甲○○賣支票他岳
    母不知道等語（偵緝卷㈠第57至58頁、交查卷㈤第135至137、
    147至148頁）；於原審106年9月6日審理時具結證述：我是
    透過朋友介紹看報紙找到賣支票的人，賣票的人問我要開多
    久的票期，問我要做什麼用的，我說因為要交給公司的帳款
    無法交付，所以要先給公司支票，他就說要在跳票前先拿回
    來，他就拿丁○○的票給我，我就拿錢給他，我不認識被告，
    我是透過那個賣票的人才知道被告，但拿支票給我的人不是
    被告，因為我問賣票的人這有問題嗎，他說不會，否則怎麼
    會跟我收錢，他有強調在跳票前要拿回來。之後跳票一段時
    間我接到地檢署說要我到庭說明，我這張票好像是偽造票有
    問題，我才覺得不對，我才會再去找賣票給我的人，我問他
    說我單純金錢買票，怎麼搞成這樣子，那個人就說是被告他
    丈母娘的票，我說我不要聽你們內部的事，我現在要怎麼處
    理，一開始賣票的人是說要不要去被告家講一下，我說都可
    以，賣票的人就帶我去被告太保的家，是矮房子，當場賣票
    的人就說那是被告丈母娘的票，不會提告，我就說我不管，
    你們處理好就好。我找賣我票的人去被告家是想說怎麼回事
    ，怎麼會變成這樣子，賣票的人就帶我去被告家，說是被告
    跟他丈母娘間的糾紛，當場被告沒有講話，都是賣票的人跟
    被告講「你跟你岳母說一下，不要這樣子告，這樣子不好看
    」」，當時被告就好像「嗯嗯嗯」，我當時認為賣票的人已
    經跟被告講了，被告也有聽到了，他們去處理。當時賣票的
    人有跟我討論到時候檢察官問我怎麼取得支票，就說是我賣
    給被告一些產品，被告欠我錢就拿票給我，當時三個人都在
    那邊。我只去過被告家一次，我跟賣票的人先約在○○路那邊
    的廟還是公園，他開車在前面，我開車跟在後面，一起去被
    告家，當時是白天，我說怎麼只是蓋一個丁○○的章會搞成這
    樣子，販售人頭支票業者說就是這位的票，就是他丈母娘不
    同意女婿拿出來，丈母娘要告女婿，說那是被告跟丈母娘的
    內部糾紛，沒有經過同意就蓋章的，我認為丈母娘跟女婿都
    是自己人，應該講一講就沒事。我當時問賣票的人說這位是
    姓沈嗎，章是蓋「沈」，不是蓋「葉」，販售人頭支票業者
    就說那是他丈母娘，我當時想法就是被告丈母娘的票，但丈
    母娘不同意才會告等語在卷（原審卷一第246至247、250至2
    51、256至257、259至263、266、268至270、279至281、285
    、296至297、300至303頁）。而被告曾與證人丙○○同居，且
    將丙○○之母親即證人丁○○認作乾媽乙節，業經證人丁○○、丙○○證述在案（交查卷㈤第72頁、交查卷㈢第52頁、原審卷一第
    352至354、391至397頁)，且為被告供認不諱（偵緝卷㈠第20
    頁、原審卷一第130頁、原審卷二第345至346頁)。參以證人
    乙○○與被告並不相識，且無仇隙糾紛，衡情，其對於被告與
    附表一編號1至3所示支票發票人丁○○間究有何等親誼故舊，
    當無所悉，惟竟仍可明白指稱被告與丁○○為事實上之女婿與
    岳母關係，顯見其前開所證係由販售人頭支票業者帶其至被
    告住處，經販售人頭支票業者當場說明支票糾紛緣由（即女
    婿未經岳母同意蓋章）等情，確屬信而有徵。
　⒉又證人乙○○就其與販售支票者一同前去被告位於嘉義縣○○市○○路00巷0號住處過程，於原審審理時具結陳稱：「我記得那
    天我們在…，有一個不知道是廟還是公園，…我在那邊等，等
    賣票給我的那個人，見面之後我們就去找他（被告），他（
    販售支票者）叫我跟在他後面，就他開車我跟著後面走…他
    （被告）家是矮房子，…」、「…我一直強調是○○路，因為我
    是從高速公路在（再）過來，他那個好像是公園的一個排樓
    ，我在那邊等他（販售支票者）」、「…因為我記得我開一
    部，他（販售支票者）開一部到他（被告）家的時候，那個
    很窄不能夠讓我們放車子」、「那時候我只記得說這個地方
    怎麼這麼窄、矮房子…」、「（你沒有進去裡面坐嗎？）有
    ，是在他們旁邊，不是這個廳，是在這個旁邊，印象中到我
    覺得很擁擠，我也不好意思進去，我就站在外面…」、「神
    明廳旁邊有個矮房子」等語（原審卷一第285、304、305、3
    06至307頁），且經原審當庭以Google街景圖搜尋被告所居
    住三處地址（即嘉義縣○○市○○路0段000巷0號、嘉義縣○○市○○路0段000巷、嘉義縣○○市○○路00巷0號），提示予證人乙○○
    指認，證人乙○○亦能當庭具結陳明：不是○○路這邊，也沒有
    到過○○路0段000巷這附近，我去的是矮房，從○○路00巷這邊
    再過來，我印象中這條巷子跟矮房子應該是相通的，記得那
    個地方很窄不能夠讓我們放車子，印象中我要停車時，想說
    這庭院怎麼這麼窄，不好停車，賣票的人就帶我走進去，我
    記得是矮房子，我們是站在神明廳旁邊一個矮房子那裏講話
    ，有看到一個婦人在曬衣服等語（原審卷一第300至308頁）
    。並當庭手繪被告住處平面圖及當時被告與證人乙○○、販售
    人頭支票業者談話之位置（原審卷一第323頁），其中客廳
    係在神明廳外，旁邊為矮房之特徵，核與證人丙○○106年9月
    7日於原審審理時所證：被告○○路00巷0號住處神明廳外面是
    客廳等語；及當庭繪製之該址平面圖（即神明廳旁為廂房）
    ，均屬相符（原審卷一第405、458頁）。且被告於第一審提
    出之現場簡圖及住宅照片（原審卷二第275至285頁）及嘉義
    縣警察局水上分局帶同證人乙○○至現場指認及拍攝之照片（
    原審卷二第151至159頁），可見上址為平房式，出入巷道僅
    可容1輛小客車通過，而神明廳旁之房間、客廳廚房空間狹
    小，與證人乙○○所證前詞甚為相合。倘證人乙○○未曾親至該
    址，何以能具體指出該處聯外巷道、建築外觀、屋內隔局、
    空間等情形？證人乙○○既能具體指明被告住處特徵，且所繪
    製平面圖亦與事實相合，顯見其前揭所證曾因支票偽造情事
    前往被告住處瞭解等情，並非出於憑空想像，所證自足採信
    。況證人乙○○與被告並無任何仇怨，其已於原審審理時具結
    擔保所證屬實，復已說明係透過報紙廣告向真實姓名年籍不
    詳之人價購取得附表一編號1至3所示支票，衡情其既已能交
    代支票之取得管道，實無需另費心編撰其接獲地檢署通知作
    證時，又找尋販售人頭支票業者，由販售人頭支票業者帶其
    前往被告住處瞭解詳情等故事情節，而將被告牽扯在內之必
    要。亦即，倘非證人乙○○前揭所述確有其情，殊難想像其有
    何杜撰此曲折情節之動機，遑論其在與被告毫無交集之情況
    下，不僅能說明發票人丁○○與被告間為岳母與女婿之事實上
    關係，又能明白指出被告住處神明廳、客廳與矮房之相對位
    置，在在證明其上開證述情節確係本於親身經歷而為，應可
    採信，而足以擔保所述輾轉自被告處取得上開附表一編號1
    至3所示支票之真實性。
  ㈣被告係於97年12月12日後至98年7月10日前之某日，將附表一
    、二所示票據號碼之空白支票8張侵占入己，並利用不知情
    之刻印店業者，偽刻發票人丁○○方章，進而在上開8張空白
    支票發票人欄位蓋用偽造之丁○○方章後，以不詳之代價，將
    已蓋用偽造丁○○方章之如附表一、二所示票據號碼之空白支
    票8張，1次交付與不知情上開支票未經授權之販售人頭支票
    業者，進而由取得上開支票之販售人頭支票業者完成票據應
    記載事項之填載等情，均有以下事證足佐：
  ⒈證人乙○○自販售人頭支票業者取得附表一編號1至3所示支票
    時，其票面已蓋有偽造之發票人丁○○印章，發票日期及票據
    金額則係販售人頭支票業者依據乙○○之需求當場填寫，事後
    證人乙○○因支票涉嫌偽造而由販售人頭支票業者帶其前往被
    告住處瞭解時，亦經販售人頭支票業者當場表明支票係女婿
    （即被告）未經岳母（即丁○○）同意蓋章，被告當場無反對
    之表示等情，均據證人乙○○於原審審理時證陳明確（原審卷
    一第269至270、301、314至315、321至322頁）。兼以附表
    一編號1至3所示支票上所蓋之發票人「丁○○」方章並非原始
    印鑑章等情，綜合以觀，販售人頭支票業者自被告取得上開
    支票時，其上發票人欄位應已蓋有偽造之丁○○方章，堪可認
    定。而附表一編號1至3所示票據號碼之空白支票最後既在被
    告保管中而未交還證人丙○○或丁○○，前已敘明，被告復知悉
    該等空白支票之發票人為丁○○，則合理之推論，被告應係在
    未獲發票人丁○○同意或授權下，將上開空白支票據為己有，
    自行偽刻丁○○之方章並於上開支票發票人欄位蓋印後，交與
    販售人頭支票業者，進而經由販售人頭支票業者轉售與證人
    乙○○。
  ⒉又附表一、二所示支票之發票人欄位均係以偽造之「丁○○」
    印章蓋用而成，且附表一、二所示票據號碼之空白支票最後
    均在被告保管中，均如前述，足以推認上開支票上偽造之發
    票人丁○○印文均係被告所為，且無證據顯示被告係分次於附
    表一、二所示票據號碼之空白支票上蓋用偽造之丁○○方章後
    ，分批交與不同賣票業者，本諸罪疑唯輕原則，爰認定被告
    係利用不知情之刻印店業者，偽造丁○○之方章後，即接續在
    附表一、二所示票據號碼之空白支票發票人欄位蓋用偽造之
    丁○○方章，並1次將此8張蓋有偽造丁○○方章之支票均交付賣
    票與乙○○之販售支票業者。至被告偽造上開支票之時點，因
    證人丁○○係於97年11月5日領取最後1本空白支票簿並交付丙○○使用，再經丙○○將此空白支票簿（含附表一、二所示票據
    號碼之空白支票）轉交被告保管使用，後因陸續發生退票，
    丁○○遭三信合作社於97年12月12日列為拒絕往來戶，乃不願
    再出借支票，進而要求丙○○將剩餘之空白支票繳回三信合作
    社，且經丙○○轉知被告此情，惟被告雖允諾處理繳還事宜，
    惟遲未履行等情，業經本院認定如前。而附表一、二所示於
    發票人欄位蓋用偽造丁○○方章之支票8張，最先經人提示退
    票之日期為附表二編號1之票號000000000號支票，其發票日
    及退票日均為98年7月10日，此有附表一、二「證據及出處
    」欄所載證據可參。是據此推論，被告應係自97年12月12日
    丁○○遭列為拒絕往來戶後，迄至附表二編號1所示偽造支票
    於98年7月10日退票前之某日，即在所持有之附表一、二所
    示票據號碼之空白支票上蓋用偽造之丁○○方章，此情同堪認
    定。
  ⒊被告係利用不知情之販售人頭支票業者或再轉手之人完成附
    表一、二所示8張支票之發票行為：
  ⑴查販賣人頭支票之商業行為涉及詐欺行為，固屬不法，然此
    與偽造有價證券後另行販賣，尚屬二事。現今社會對於販賣
    人頭支票之交易行為，多為取得支票名義人同意後，支付對
    價，進而取得合法支票行使之權利，雖該支票行使後未必能
    足額兌現，然尚非可直接認定本件販售人頭支票業者即已事
    先知悉所販售與乙○○之支票均未經發票人丁○○之授權。另依
    證人乙○○前所證述，販售人頭支票業者事後帶其前往被告住
    處瞭解支票偽造情事時，已當場表明被告係未經岳母同意賣
    支票，且販售人頭支票業者當場指導乙○○將來以賣產品與被
    告而取得支票等說詞應訊，被告全程均在場，並無任何反對
    之意見或激動、否認言詞，反而以「嗯嗯嗯」等被動言詞默
    認。則倘販售人頭支票業者在賣票與乙○○時，明知被告係未
    經發票人丁○○同意或授權而在支票上蓋用偽造之丁○○方章，
    則其販售此等偽造之空白支票時，當可預期將來恐涉有刑事
    責任之風險，衡情，在買票人乙○○質問販售人頭支票業者所
    購買之支票何以涉嫌偽造情事時，販售人頭支票業者大可置
    而不理，以免牽涉相關刑責。然今販售人頭支票業者竟一反
    常態，帶同買票人乙○○前往票源即被告住處瞭解詳情，協助
    處理善後，足見販售人頭支票業者原先對於自被告處取得已
    蓋妥發票人丁○○方章之空白支票係屬偽造一節，確不知情，
    亦因如此，在販售人頭支票業者教導乙○○將來應訊之說詞時
    （即推稱係被告向乙○○購買產品，為給付貨款而交付支票）
    ，被告因自認理虧（即當初即向販售人頭支票業者隱瞞未經
    發票人丁○○同意或授權而偽蓋印章之事實），始未有何反對
    之表示。況本件被告與發票人丁○○有事實上女婿及岳母之情
    誼關係，則被告向販售人頭支票業者謊稱已獲支票發票人丁○○之授權蓋印，相當程度可取信於人。從而，依卷存事證，
    尚無從認定販售人頭支票業者對於被告未經發票人丁○○授權
    而偽蓋印章一節，確有所知。
  ⑵又證人乙○○經販售人頭支票業者帶往被告住處時，被告當場
    已知所交付販售人頭支票業者之如附表一所示已蓋妥偽造發
    票人丁○○方章之空白支票3張，業經他人填載發票日期及票
    面金額而完成發票行為並對外行使，其對此竟未表示任何反
    對意見或有何詫異神情，顯見早已預見上開支票後續將由他
    人完成發票行為，進而對外行使。此外，被告於原審及本院
    審理時自承曾向丁○○借支票使用，亦曾透過報紙買支票使用
    ，且係由賣票業者蓋妥發票人印章並填寫票面金額及發票日
    期等情在卷（原審卷二第347頁、本院卷第381、383頁），
    則被告顯係經常使用支票之人，其對於支票應蓋妥發票人印
    章，並填載票面金額及發票日期等支票應記載事項以完成發
    票行為，始具有經濟效益而能對外行使一情，亦應有相當之
    認知。況被告既偽造上開支票後，係以相當對價售與販售人
    頭支票業者（詳後⒋），衡情，販售人頭支票業者為將本求
    利，自會將上開支票完成應記載事項後設法賣出。而被告既
    為長期使用支票之人，復自承曾向人頭支票販售業者購買人
    頭支票使用，對於上情實無從諉為不知。準此，被告在附表
    一、二所示票據號碼之空白支票上蓋用偽造之發票人丁○○方
    章後，雖未親自填寫票面金額及發票日期，然其對於向其收
    購支票之人或再轉手之人將完成其他支票應記載事項之填載
    ，進而對外販售行使，當有預見可能，且此支票應記載事項
    之填載及行使，顯然亦不違背其本意。是被告在附表一、二
    所示票據號碼之空白支票上蓋用偽造之發票人丁○○方章後，
    向販售人頭支票業者隱瞞其未獲發票人同意或授權之事實，
    而將上開支票交付販售人頭支票業者，並對於販售人頭支票
    業者或再轉手之人（按除附表一所示3張支票可依證人乙○○
    之證詞認定均由直接向被告取得空白支票之販售人頭支票業
    者填寫發票日及票面金額外，其餘附表二所示5張支票之發
    票日或票面金額究由何人填載完成，洵屬不明，尚不能排除
    係由同一販售人頭支票業者或該販售人頭支票業者再轉手之
    人完成，附此敘明），日後將完成發票日、票面金額等支票
    應記載事項之填載，進而持以行使等節，均有預見可能，乃
    利用不知情之販售人頭支票業者或再轉手之人完成上開支票
    應記載事項之填載，而遂行其偽造有價證券並行使之犯行，
    已堪認定。
  ⒋另查，被告於原審審理時自承：我與丙○○自95年至99年間同
    居，97至99年間我曾在鐵工廠工作，也做過板模，收入比較
    好時有3-4萬元，有時不到2萬元，不夠家裡開銷，所以我才
    買芭樂票去機車行買機車，當時我需要負擔丙○○的生活費，
    每月生活費加利息錢就7-8萬了，我每月最少要給丙○○5萬元
    生活費等語（原審卷二第341、343、350、352頁）。而被告
    於98年8月間確曾因經濟困窘而多次向他人佯稱購買機車、
    腳踏車，並以人頭支票交付他人，藉以詐取錢財，此有臺灣
    嘉義地方檢察署99年度偵緝字第549號、550號起訴書、臺灣
    嘉義地方法院100年度易字第139號刑事判決附卷可參（原審
    卷二第257至263頁）。是被告於97至98年間確實處於經濟困
    窘之情形，更曾為獲取財物而對外施詐觸犯刑責。則依被告
    之社會經歷，其既然偽造丁○○之方章蓋用於附表一、二所示
    票據號碼之空白支票上，自知此舉已有觸犯偽造刑責之風險
    ，縱屬至愚，亦當無平白無償提供偽造之空白支票與他人使
    用之理。從而，足以推認被告應係以不詳之代價，交付附表
    一、二所示偽造之空白支票與販售支票業者而獲有相當之金
    錢利益甚明。
  ㈤又證人之陳述有部分前後不符，或相互間有所歧異時，究竟
    何者為可採，法院仍得本其自由心證予以斟酌，非謂一有不
    符或矛盾，即應認其全部均為不可採信；若其基本事實之陳
    述，與真實性無礙時，仍非不得予以採信。
  ⒈查證人丁○○前於99年3月11日向臺灣嘉義地方檢察署提出本件
    刑事告訴時，雖告訴內容係指稱其空白支票於97年間遺失遭
    人偽刻印章蓋用（他字卷第1至3頁），然其經附表二編號5
    所示支票提示人丁○○提告民事訴訟給付票款時，即於99年1
    月20日該案民事一審審理中陳稱：票是去年遺失的，之前還
    有剩下幾張，我請我乾兒子拿去三信合作社銷掉，尚未銷掉
    即遺失等語。於該案上訴二審99年4月16日行準備程序及同
    年6月9日審理時亦稱：空白支票是跟印章一起交給女兒丙○○
    ，是丙○○與乾兒子甲○○共同使用；我把票給我女兒使用，票
    不是我開的，章也不是我的，我問我乾兒子甲○○票去哪裡了
    ，他說他燒掉了，不曉得為什麼之後票就陸續出現了等語。
    此經核閱嘉義簡易庭98年度嘉小字第936號卷、99年度小上
    字第7號卷宗無訛。亦即，證人丁○○於另案民事訴訟及原審
    刑事審理時，就空白支票係交由丙○○，並由丙○○與被告共同
    使用，事後其曾要求丙○○、被告將剩餘支票繳回三信合作社
    ，惟陸續仍有支票遭提示，經被告表示業已燒掉支票等事件
    主要情節，前後所述大致相符。且據其於原審審理時所證，
    其認為空白支票既尚未繳回三信即遭盜用，即表示支票應為
    遺失（原審卷一第445頁）。是證人丁○○在被告以支票業已
    燒毀之語搪塞，而未有足夠證據可認附表一、二所示支票係
    遭被告偽刻印章盜蓋使用之情形下，提告稱本案支票係遺失
    ，尚無悖於情理，難認其前後陳述有重大瑕疵之歧異。至本
    案空白支票是否連同印章一併交付被告保管，雖證人丙○○前
    後證述不一，然其就空白支票最後係交由被告保管而未取回
    ，且原印鑑章業已交還丁○○等證述情節，始終如一，另依證
    人乙○○前開證述情節，亦足認定本件偽蓋發票人丁○○方章之
    空白支票係經被告流通在外，則被告是否曾保管丁○○之原印
    鑑章，就本案而言，實無關至要，辯護人以此質疑證人丙○○
    證詞之憑信性，尚不足採。
  ⒉證人乙○○於99年4月8日、4月15日經檢察事務官詢問時，固均
    曾述及附表一所示3張支票係被告因積欠其貨款或借款而交
    付云云（交查卷㈣第135至137、147至149頁）。然其於105年
    11月17日在檢察官命以證人身分具結後，已具結證稱：支票
    是透過第三人購得，出問題後，販售人頭支票業者有帶我到
    被告家1次，要我不用擔心，這是岳母跟女婿間的家務事，
    說被告未得到岳母同意拿支票來賣等語（偵緝卷㈠第57至58
    頁），而供出實情。且於原審審理時具結證述：我和販售人
    頭支票業者到被告家後，有聽到賣票的人跟被告說「你跟你
    岳母說一下，不要這樣子告，這樣子不好看」，被告就好像
    「嗯嗯嗯」一聲，當場販售人頭支票業者跟我討論說，如果
    檢察官問我怎麼會有這張支票，就要說是我賣給被告一些產
    品，被告欠我錢，所以被告就用這張支票給我，是販售人頭
    支票業者教我這樣講，說這樣才交代得過去，我就想說大事
    化小，當時被告在場，也沒有做反對的表示，所以我就照販
    售人頭支票業者教的話，去向檢察事務官說，後來檢察官第
    二次問我時說我講這樣是錯誤的，再給我一次機會，如果我
    再做偽證就要起訴我，後來我就把實情講出來，第一次我是
    想說只要大家沒事，我就配合這樣講等語（原審卷一第268
    至269、279至282頁）。是證人乙○○雖前後就如何取得附表
    一所示偽造支票3張之證述內容不一，然事後已充分交代其
    初始應訊時何以杜撰故事情節之背景緣由，且其與被告並無
    仇隙，復已於檢察官前及原審審理時均以證人身分具結陳述
    ，倘有虛偽陳述，將受有偽證刑責之風險，其實無必要另行
    編撰情節以誣陷被告，反陷己於偽證刑責之理。況證人乙○○
    與被告毫不相識，倘非販售人頭支票業者曾帶同乙○○前往被
    告住處瞭解支票糾紛，其當無從得悉發票人丁○○與被告間之
    關係。此外，證人乙○○確能明白指認被告住處廳房配置，業
    如前述，足信其後所證情節應為真實，尚難以其前後所述曾
    經歧異，即認所有證詞均應摒棄不採。
  ㈥另99年度他字第337號偵查卷99年3月11日丁○○告訴狀原本末
    尾所蓋之具狀人「丁○○」印文，與該書狀第5至13頁如附表
    一、二所示本件8張支票上發票人「丁○○」之印文（影本）
    ，從外觀以目視核對，極為相似，上揭印文是否相同，有待
    釐清，因本件如附表一、二所示本件8張支票原本已遺失，
    未能扣案，而無法提出原本委請鑑定機關作印文真偽之鑑定
    ，然經本院提供上開丁○○告訴狀原本末尾所蓋之具狀人「丁○○」印文、該書狀第5至13頁如附表一、二所示本件8張支票
    上發票人「丁○○」之印文（影本），函請法務部調查局進行
    印文形體之重疊比對，以鑑定上開兩組印文之形體能否疊合
    ？經鑑定結果，上開丁○○告訴狀原本末尾所蓋之具狀人「丁○○」印文，與該書狀第5至13頁如附表一、二所示本件8張支
    票上發票人「丁○○」之印文（影本）形體均無法疊合，此有
    法務部調查局110年1月19日調科貳字第10903418990號函檢
    送之文書暨指紋鑑識實驗室鑑定書、鑑定分析表在卷可考（
    本院卷第269至293頁），堪認上開丁○○告訴狀原本末尾所蓋
    「丁○○」印文與如附表一、二所示8張支票上發票人「丁○○
    」印文，並不相同；附表一、二所示8張支票「發票人簽章
    」欄「丁○○」之方形印文，即非出於丁○○自己所有及保管按
    捺上開告訴狀原本末尾之印文所使用的印章所蓋。
  ㈦被告雖辯稱其未曾保管如附表一、二所示票據號碼之空白支
    票，亦未曾見過乙○○或居住○○路00巷0號老家云云。然就附
    表一、二所示票據號碼之空白支票究如何由發票人丁○○交付
    丙○○，復由丙○○轉交被告保管使用一情，業經證人丁○○、丙○○證述如前，且被告前於偵查中亦自承丁○○之空白支票確曾
    交其保管一情在卷。況依證人乙○○前所證述，亦足認定附表
    一所示票據號碼之空白支票3張係經被告蓋用偽造之發票人
    丁○○方章後流通在外，顯然被告確曾持有保管上開空白支票
    。雖被告嗣於原審、本院審理時一概否認，改稱：未曾保管
    丁○○之空白支票，係丁○○交由丙○○保管，先前係認為放在丙○○那裡的票也是我的票，才會混為一談云云（原審卷二第34
    5、348頁）。惟依被告先前於檢察事務官前所述：當初丁○○
    有將整本的空白支票交給我，該支票的印章是放在丙○○那邊
    ，我如果有需要開支票周轉時，就會親自或委託丙○○向她徵
    求同意開票（偵緝卷㈠第20頁）等語以觀，被告顯然可明確
    區辨印章及空白支票簿之保管人，並無混認之情形，其事後
    所辯未曾保管丁○○之空白支票云云，諒係畏罪卸責之詞，不
    足採信。又被告雖否認見過乙○○或曾居住○○路00巷0號，然
    關於證人乙○○所證曾與販售人頭支票業者一同前往被告上開
    住處之情節，如何具有相當之憑信性，業經本院敘明如前（
    詳前三）。況證人丙○○亦於原審審理時證稱：我是在○○路00
    巷0號被告老家交付空白支票給他，是被告叫我過去，他老
    家跟我們一起同居的○○路很近，就過去所知，被告幾乎每天
    都會在○○路00巷0號，睡覺就不一定等語（原審卷一第406至
    407頁）。且依臺灣嘉義地方檢察署檢察官98年9月7日98年
    度偵字第6781號不起訴處分書所載，被告於該案陳稱於98年
    7月2日在嘉義縣○○市○○路00巷0號住處遭人毆打（原審卷二
    第245頁）；依同署檢察官99年3月10日99年度調偵字第76號
    不起訴處分書所載，被告係居住戶籍地址嘉義縣○○市○○路00
    巷0號（原審卷二第247頁）；依本院100年度上易字第282號
    刑事判決所載，該案被害人係於98年8月14日將被告所購買
    之機車載運至嘉義縣○○市○○路00巷0號住處，且經被告交付
    支票以代現金給付價款（原審卷二第253頁），被告於原審
    審理時亦自承：我之前另案買芭樂票是跟賣票的人約在○○路
    00巷0號見面等語無誤（原審卷二第347頁）。凡此均足認被
    告於98至99年間縱未實際居住上址，惟仍有頻繁出入該址之
    事實，所辯自屬不可採信。
  ㈧又被告辯稱其明知發票人丁○○原印鑑章為圓形，倘要偽造印
    章，不可能偽刻方形章一節。查丁○○原支票印鑑章雖係圓形
    ，然字體為繁雜之篆體，仿刻已屬不易。參以被告當時處於
    經濟困窘之態，其自極有可能鋌而走險，直接偽刻簡便字體
    之方形章，以快速求售支票。況被告在附表一、二所示票據
    號碼之空白票據上蓋用偽造之丁○○方章後，係直接交付與販
    售人頭支票業者，其並未於票面書寫任何字跡，復未於票據
    背面背書，則縱使其所偽造之支票日後流通在外，亦未必能
    依支票所留跡證追尋查得被告本人，被告自可能心存僥倖而
    甘願冒險一試。是以被告前揭所辯，實不足為其有利之認定
    。
  ㈨被告另辯稱其倘持有丁○○之空白支票，又豈需再透過報紙廣
    告花錢購買他人支票以為支應一節。查被告另案係於98年8
    月間向他人購買機車並以人頭支票交付他人，以代現金給付
    而向他人詐取財物，此固有本院100年度上易字第282號判決
    可參（原審卷二第253頁），或可認被告當時確曾價購人頭
    支票對外使用。然本件丁○○之空白支票係於97年12月12日後
    至98年7月10日前之某日，即遭人偽蓋發票人章並流通在外
    ，前經敘明（詳前四㈡）。是被告自有可能係已將蓋用偽造
    丁○○方章之空白支票全數售罄後，因仍手頭拮据，無現金支
    應機車價款，始另尋他途，購得其他人頭支票，用以交付他
    人而詐取財物，所辯亦不足為其有利之認定。
  ㈩綜上所述，足認被告上開所辯，顯係事後卸責之詞，不足採
    信。本案事證明確，被告侵占及偽造如附表一、二所示之有
    價證券並持以行使等犯行，均堪認定，應依法論科。
二、論罪：
  ㈠按刑法第201條第1項之偽造有價證券罪，所稱「偽造」乃指
    無權制作有價證券之人，假冒他人名義，或逾越有制作權人
    之授權範圍，而制作外觀上具有價證券形式之虛偽證券之行
    為而言；亦即，刑法上之偽造有價證券罪，以無權簽發之人
    冒用他人名義簽發者，即行成立。凡未經授權或逾越授權之
    範圍，而以他人名義擅為簽發支票者，即與未受委任，擅權
    制作無異，均屬無權制作，而無解於偽造有價證券之罪責（
    最高法院82年度台上字第6384號、75年度台上字第2619號判
    決、72年台上字第7112號判例意旨參照）。再按同時偽造同
    一被害人之多張支票時，其被害法益仍僅一個，不能以其偽
    造之支票張數，計算其法益（最高法院73年台上字第3629號
    判例要旨參照）。
  ㈡被告將所持有之丁○○空白支票侵占入己，並意圖供行使之用
    ，未經丁○○本人之同意或授權，偽刻「丁○○」之印章，並偽
    造如附表一、二所示之支票後，持以交付行使之，核其所為
    ，係犯刑法第335條第1項之侵占罪、第201條第1項之意圖供
    行使之用而偽造有價證券罪。被告偽造上開印章後，復持該
    偽刻之印章，蓋用印文在附表一、二所示之支票上，其偽造
    印章及印文之行為，應為偽造有價證券罪之階段行為，其行
    使偽造有價證券之低度行為復為高度之偽造行為所吸收，均
    不另論罪。被告於密接之時、地，接續偽造如附表一、二所
    示之丁○○名義之支票8張並交付同一販售人頭支票業者，應
    係基於同一偽造有價證券犯意，對同一法益侵害之數舉動接
    續施行，乃接續犯，應論以1罪。
　㈢被告利用不知情之成年刻印業者，偽刻「丁○○」之印章1枚，
    以及利用不知情之成年販售人頭支票業者，完成附表一、二
    所示支票應記載事項之填載，以遂犯行，應論以間接正犯。
    另依卷存事證，並無從認定該販售人頭支票業者對於被告未
    經發票人同意或授權出售空白支票一情有所知悉，業如前述
    ，是尚難認被告就本件偽造有價證券犯行，與販售人頭支票
    業者成立共同正犯，併此敘明。
　㈣又被告侵占丁○○上開空白支票之目的即為供己用，乃以偽造
    附表一、二所示支票並出售之方式加以侵占，其主觀上係出
    於同一犯罪計畫，其侵占及偽造有價證券之行為客觀上亦有
    部分重合，應整體視為一行為較為合理，是被告侵占上揭空
    白支票並偽造後持以交付行使之，係以一行為同時觸犯侵占
    罪及偽造有價證券罪，為想像競合犯，應依刑法第55條之規
    定，從較重之偽造有價證券罪處斷。
三、原審以被告侵占及偽造有價證券罪證明確，適用刑法第201
    條第1項、第335條第1項、第55條、第205條、第219條，刑
    法施行法第1條之1第1項、第2項前段之規定，予以論罪，並
    審酌被告正值壯年，不思循正當途徑獲取財物，為貪圖不法
    利益，利用持有丁○○空白支票簿之機會，擅將他人之空白支
    票侵占入己，且偽刻丁○○之印章及偽造如附表一、二所示丁○○名義之支票多達8張，復明知所偽造之本件有價證券8張係
    交付與人頭支票賣家，對於偽造有價證券勢將遭行使而流通
    市場乙情，知所甚明，然仍對造成市場金融交易秩序之危險
    置之不理，執意而為本件犯行，嚴重破壞票據交易往來流通
    之公信性，亦影響真正名義人權益及干擾金融交易秩序，所
    為實不宜輕縱；兼以被告犯後飾詞否認之態度，難見悔意；
    被告曾有傷害、詐欺等前科犯行，素行非佳；其於原審審理
    時自陳：高中肄業之智識程度，現在水果批發市場從事搬運
    工，已婚，育有3名未成年子女（分別就讀國小三、四、六
    年級），每月收入約3萬元，父親中風需其扶養之家庭生活
    狀況等一切情狀，量處有期徒刑4年10月，以示懲儆。並就
    沒收部分，諭知如下：㈠被告本案行為後，刑法有關沒收之
    規定業於104年12月30日、105年6月22日修正公布，並自105
    年7月1日起施行。而沒收、非拘束人身自由之保安處分適用
    裁判時之法律，刑法第2條第2項定有明文，故關於刑法沒收
    規定之修正自無新舊法比較之問題，應逕行適用裁判時之法
    律。㈡按偽造之有價證券、印章、印文或署押，不問屬於犯
    人與否，沒收之，刑法第205條、第219條分別定有明文。以
    上條文係刑法第38條第2項之特別規定，採取義務沒收主義
    ，故凡偽造之有價證券、印章、印文或署押，不論是否屬於
    被告所有，苟不能證明業已滅失，均應依法宣告沒收（最高
    法院47年台上字第1164號、51年台上字第1134號判例參照）
    。又刑法第205條就偽造之有價證券，固規定不問屬於犯人
    與否，均沒收之。惟票據之偽造或票據上簽名之偽造，不影
    響於真正簽名之效力，票據法第15條定有明文。從而背書人
    在偽造票據背面簽名者，即應負背書人責任。於將偽造票據
    諭知沒收時，自應將該背書排除在外，以免影響合法執票人
    之票據權利（106年度台上字第1236號判決意旨參照）。查
    附表一、二所示偽造之支票8張，其上僅丁○○為發票人部分
    係屬偽造，其他背書人部分為真正，故上開支票雖經偽造，
    就背書人部分仍屬有效之票據，其等仍須依票據法第5條第1
    項之規定負背書人之責任，故不得將上開支票全部沒收（最
    高法院84年台上字第1550號判例、98年度台上字第3049號判
    決意旨參照），應就關於偽造丁○○為發票人部分，依刑法第
    205條之規定，不問屬於犯人與否，宣告沒收。又被告所偽
    造之「丁○○」印章1枚，雖未扣案，然並無證據顯示已經滅
    失，亦應依刑法第219條規定，不問屬於被告與否，宣告沒
    收之。至關於該未扣案之偽造「丁○○」印章1枚，於全部或
    一部不能沒收或不宜執行沒收時，基於以下理由認尚無追徵
    價額之必要：⒈犯罪所用之工具沒收之目的，乃在預防被告
    再以之從事犯罪，甚或轉讓他人使他人繼續從事犯罪，是以
    當原物無法沒收時，追徵價額並無法達到沒收原物所欲預防
    犯罪之目的。⒉另參諸刑法第38條第4項之立法理由略以：考
    量供犯罪所用之物價值昂貴，經變價獲利或轉讓予他人，而
    無法原物沒收，顯失公平，爰增訂第4項，就全部或一部不
    能沒收或不宜執行沒收時，追徵其價額等語。足見有追徵價
    額之必要者，應指該沒收之物價格甚高之情形，為公平起見
    ，方有追徵價額之實益。查本件被告用以偽造有價證券之「
    丁○○」印章，雖未扣案，然觀之票據上之印章樣式，應係一
    般市面上為求快速便利所刻印之方章。以一般市價行情，價
    格甚為低廉。況被告以之作為犯罪工具，衡情亦無可能耗費
    鉅額成本，採用諸如價昂量稀之寶石，以偽造印章。故應可
    推論本件被告所偽造之「丁○○」印章，價值應屬低微。是綜
    合上開說明，於本件偽造有價證券犯罪中，針對未扣案偽造
    印章追徵其價額，不僅無法達到沒收原物所欲預防犯罪之目
    的，復因該印章價值低廉，亦無衡平與否之功能。從而，本
    件未扣案偽造之「丁○○」印章1枚，於全部或一部不能沒收
    或不宜執行沒收時，並無追徵其價額之實益，爰不為追徵價
    額之諭知。㈢至本件被告販售偽造之有價證券獲利若干，因
    被告否認犯罪、堅不吐實，而無從認定或估算其犯罪所得，
    爰不為此部分沒收之諭知，附此敘明。
四、本院經核原判決認事用法，並無不合，量刑亦稱妥適。被告
    上訴猶否認犯行，指摘原判決不當，請求撤銷改判云云。惟
    查，本件原判決就被告上訴理由所執取捨已多所論述，並說
    明其憑以認定之依據，有如上述，經核與吾人日常生活經驗
    所得之定則亦無違背。故被告所執上揭上訴理由，本院尚難
    採為被告有利認定之依據，本件被告上訴為無理由，應予駁
    回。
據上論斷，應依刑事訴訟法第368條，判決如主文。
本案經檢察官柯文綾提起公訴，檢察官林李嘉到庭執行職務。
中　　華　　民　　國　　110 　年　　5 　　月　　13　　日
                  刑事第二庭    審判長法　官  陳顯榮 
                                      法　官  黃裕堯
                                      法　官  陳弘能
以上正本證明與原本無異。
如不服本判決應於收受送達後20日內向本院提出上訴書狀，其未
敘述上訴理由者，並得於提起上訴後20日內向本院補提理由書（
均須按他造當事人之人數附繕本）「切勿逕送上級法院」。
　　　　　　　　　　　　　　　　　　　書記官  許雅華  
中　　華　　民　　國　　110 　年　　5 　　月　　13　　日
附錄本案論罪科刑法條全文：
中華民國刑法第335條第1項
意圖為自己或第三人不法之所有，而侵占自己持有他人之物者，
處5年以下有期徒刑、拘役或科或併科1千元以下罰金。

中華民國刑法第201條第1項
意圖供行使之用，而偽造、變造公債票、公司股票或其他有價證
券者，處3年以上10年以下有期徒刑，得併科3千元以下罰金。

附表一：
編號 票號 票載發票日 退票日期 票面金額(新臺幣) 轉手經過 背書人 提示人 證據及出處 1 000000000 98年7月12日 98年7月13日   57,400 > 販售人頭支票業者> 乙○○> ○○公司 X ○○公司 1.證人即○○化學工業股份有限公司負責人蔡佰禧之證述（交查卷㈣第51至52頁） 2.證人乙○○之證述（原審卷一第245至322 頁） 3.支票及事故票據明細查詢單影本（他卷第8 頁、14頁） 2 000000000 98年7月25日 98年7月27日  124,000 > 販售人頭支票業者> 乙○○> 高永晃 乙○○ 江宛霖 1.證人高永晃之證述（交查卷㈣第194 頁） 2.證人乙○○之證述（原審卷一第245至322頁） 3.支票及事故票據明細查詢單影本（他卷第7 頁、14頁） 3 000000000 98年12月31日 98年12月31日   33,570 > 販售人頭支票業者> 乙○○> ○○公司 ○○公司 ○○公司 1.證人即○○化學工業股份有限公司負責人蔡佰禧之證述（交查卷㈣第51至52頁） 2.證人乙○○之證述（原審卷一第245至322 頁） 3.支票及事故票據明細查詢單影本（他卷第11頁、15頁） 

附表二：
編號 票號 票載發票日 退票日期 票面金額(新臺幣) 轉手經過 背書人 提示人 證據及出處 1 000000000 98年7月10日 98年7月10日   27,500 > 販售人頭支票業者> 林明仁> 邱啟峰 ○○書店、戊○○(即林明仁) 邱啟峰 1.證人戊○○之證述（交查卷㈡第88至92頁） 2.支票及事故票據明細查詢單影本（他卷第5 頁、14頁） 2 000000000 98年8月5日 98年8月5日   27,000 > 販售人頭支票業者> 林峻瑋> 黃國文> 丙○○> 許旺霖> 黃順良> 翁龍欽 許旺霖 翁龍欽 1.證人翁龍欽之證述（交查卷㈣第191至192頁） 2.證人黃順良之證述（交查卷㈣第230至231頁） 3.證人許旺霖之證述（交查卷㈤第18至19頁） 4.證人丙○○之證述（交查卷㈤第75至76頁） 5.證人黃國文之證述（交查卷㈤第77頁） 6.支票及事故票據明細查詢單影本（他卷第10頁、14頁） 3 000000000 98年8月31日 98年9月2日   60,000 > 販售人頭支票業者> 己○○> 吳吉源> 蔡淑麗 己○○ 蔡淑麗 1.證人蔡淑麗之證述（交查卷㈣第155至156頁） 2.證人吳吉源之證述（交查卷㈣第200至201頁） 3.支票及事故票據明細查詢單影本（他卷第12頁、14頁） 4 000000000 98年10月31日 98年11月2日  110,000 > 販售人頭支票業者> 辛○○> 戊○○> 羅榮星 羅榮星 羅榮星 1.證人羅榮星之證述（交查卷㈣第210至211頁） 2.證人戊○○之證述（交查卷㈤第24至25頁） 3.支票及事故票據明細查詢單影本（他卷第9 頁、15頁） 5 000000000 98年11月12日 98年11月12日   21,000 > 販售人頭支票業者> 庚○○> 李明龍> 丁○○ 李明龍 丁○○ 1.證人丁○○之證述（交查卷㈣第192至193頁） 2.證人李明龍之證述（交查卷㈢第11至13頁，偵緝卷㈡第35至36頁） 3.支票及事故票據明細查詢單影本（他卷第6 頁、13頁、15頁） 

☆卷宗簡稱對照表：
編號 卷宗名稱 簡稱  1 99年度他字第337號 他字卷  2 105年度交查字第517號 交查卷㈠  3 104年度交查字第1080號 交查卷㈡  4 102年度交查字第2179號 交查卷㈢  5 99年度交查字第612號（一） 交查卷㈣  6 99年度交查字第612號（二） 交查卷㈤  7 104年度偵緝字第163號 偵緝卷㈠  8 102年度偵緝字第244號 偵緝卷㈡  9 104年度偵字第9號 偵卷㈠  10 99年度偵字第6137號 偵卷㈡  11 106年度訴字第22號卷一 原審卷一  12 106年度訴字第22號卷二 原審卷二